臺灣臺北地方法院民事判決
109年度重訴字第979號
原      告  吳文豪  
被      告  吳尚芬  

訴訟代理人  吳西源律師
上列當事人間損害賠償事件，本院於民國110年8月30日言詞辯論
終結，判決如下：
    主  文
原告之訴及假執行之聲請均駁回。
訴訟費用由被告負擔。
    事實及理由
一、原告主張：兩造之被繼承人陳梨花於民國91年9月3日死亡，
    所遺如附表編號1至4所示財產應由兩造共同繼承，權利各1/
    2。詎被告於陳梨花生前即盜用其印章，持向地政機關辦理
    附表編號1、2所示房地以贈與為名義移轉予被告之登記；復
    於陳梨花死亡後將附表編號3、4所示股權據為己有。另陳梨
    花死亡後，其勞工保險遺屬津貼新臺幣（下同）75萬6,000
    元及喪葬津貼12萬6,000元應由兩造各分配1/2，惟被告自行
    向勞動部勞工保險局申領上開津貼，並未分配予伊。且伊支
    出陳梨花之喪葬費用5萬元及納骨塔費用2萬元，被告亦拒絕
    分攤。被告侵害伊前開權利並獲取不當利得，伊自得依繼承
    及侵權行為、不當得利等法律關係，請求被告賠償或返還前
    開房地價額（按財政部北區國稅局遺產稅免稅證明書所載核
    定價格計算）、津貼及費用之半數計80萬9,620元【(388422
    +278819+756000+126000+50000+20000)÷2】，並將附表編號
    3、4所示股權之半數讓與伊。為此依上開法律關係提起本訴
    ，求為命被告㈠給付80萬9,620元及自陳梨花死亡之日即91年
    9月3日起至清償日止按週年利率1.05%計算之利息，及㈡將附
    表編號3、4所示股東出資額之半數讓與原告之判決。並願供
    擔保請准宣告假執行。　　
二、被告則以：附表編號1、2所示房地乃被繼承人陳梨花生前贈
    與伊之財產。編號3所示麒屏建設開發股份有限公司（下稱
    麒屏公司）股權部分，陳梨花僅為公司掛名股東，且麒屏公
    司無資產，僅進行1個建案，大部分建造資金亦來自於銀行
    融資，於89年11月建案結案後，90年初即將獲益分配於股東
    ，陳梨花分得2個車位，之後麒屏公司即結束營業。編號4所
    示成達營造工程有限公司（下稱成達公司）股權部分，成達
    公司為伊與配偶獨資開設之公司，借用陳梨花名義掛名為公
    司股東，陳梨花死亡後，其借名登記之股份即改登記為伊與
    配偶、子女所有。又陳梨花生前在伊經營之公司工作，勞健
    保自負額皆由伊繳納，陳梨花往生後，勞工保險給付即由伊
    領取，以補貼其他支出。前揭事實均為原告所知悉且無異議
    。另陳梨花死亡後，奠儀由原告負責收取，用以支應喪葬費
    用，尚有結餘，並非原告個人財產支付。是原告主張伊侵害
    原告權利或取得不當得利等情，均非事實。況原告主張之損
    害賠償及不當得利請求權，依民法第197條、第125條及大法
    官會議釋字第771號解釋，均已罹於時效而消滅等語，資為
    抗辯。
三、本院之判斷：
　㈠原告關於附表編號3所示麒屏公司股權及喪葬費用、納骨塔費
    用之請求部分：
　　按當事人主張有利於己之事實者，就其事實有舉證之責任，
    為民事訴訟法第277條前段所明定。經查：
　⒈就原告關於附表編號3所示麒屏公司股權所為請求部分，原告
    主張被告將陳梨花所遺麒屏公司股權據為己有乙情，為被告
    所否認，並以：麒屏公司在90年初將建案獲益分配於包含陳
    梨花在內之股東後，公司即結束營業等情置辯。經查，陳梨
    花曾列名麒屏公司股東，惟麒屏公司於91年1月31日申請暫
    停營業，於92年1月27日申請解散，公司案卷內皆無陳梨花
    出資額繼承或轉讓登記資料等情，有臺北市政府函附之麒屏
    公司登記案卷可稽，被告前開抗辯，核與麒屏公司案卷資料
    相符。原告就其主張被告將陳梨花所遺麒屏公司股權據為己
    有乙情，復未提出任何舉證，其主張難信屬實。則原告依繼
    承、侵權行為或不當得利之法律關係，請求被告將前述股權
    之半數讓與原告，即難認有據。
　⒉就原告關於喪葬費用、納骨塔費用所為請求部分，原告主張
    陳梨花之喪葬費用、納骨塔費用係由原告支付等情，為被告
    所否認，並以：陳梨花之喪葬費用係由原告負責收取奠儀以
    為支應，非由原告支付等語置辯。查原告就其主張支付上開
    費用之事實，除未具體表明支出日期、方式及項目外，亦未
    提出任何證明方法，難認原告已善盡主張及證明責任。則原
    告依繼承、侵權行為或不當得利之法律關係請求被告給付原
    告上開費用之半數，亦屬無據，不應准許。
　㈡原告關於附表編號1、2、4所示財產及遺屬津貼、喪葬津貼所
    為請求部分：
　⒈按請求權，因15年間不行使而消滅。但法律所定期間較短者
    ，依其規定；因侵權行為所生之損害賠償請求權，自請求權
    人知有損害及賠償義務人時起，2年間不行使而消滅，自有
    侵權行為時起，逾10年者亦同。損害賠償之義務人，因侵權
    行為受利益，致被害人受損害者，於前項時效完成後，仍應
    依關於不當得利之規定，返還其所受之利益於被害人。民法
    第125條、第197條第1項、第2項定有明文。而不當得利返還
    請求權，其消滅時效應自不當得利成立要件具備即財貨發生
    損益變動（一方受利益致他方受損害），而無法律上原因時
    起算（最高法院108年度台上字第2311號判決意旨參照）。
    本件原告主張被告取得陳梨花遺產、獲取不當所得，並侵害
    原告權利等情（北司調卷第7至8頁、本院卷第296至297頁）
    ，其乃本於繼承及侵權行為、不當得利法律關係為請求。依
    上規定及說明，就侵權行為法律關係部分，請求權自侵權行
    為時起算10年時效期間；就不當得利法律關係部分，應自不
    當得利成立要件具備即財貨發生損益變動而無法律上原因時
    起算15年時效期間。
　⒉就原告關於附表編號1、2、4財產所為請求部分，查附表編號
    1、2所示房地係陳梨花生前91年8月23日以贈與為名義移轉
    登記予被告等情，有臺北市松山地政事務所函暨所附異動索
    引表、異動清冊可稽（本院卷第189至199頁）；附表編號4
    所示成達公司股權部分，陳梨花所遺出資額經經濟部91年10
    月4日經授中字第09132807050號函核准移轉由被告繼承登記
    等情，有臺中市政府函可稽（本院卷第273頁）。則原告所
    稱被告就上開財產獲取不當得利或侵害原告權利等情，縱令
    屬實，原告就房地部分自91年9月3日繼承開始之日起、就股
    權部分至遲自91年10月4日股東出資額異動登記之日起，即
    得行使其損害賠償或不當得利返還請求權。惟原告遲至109
    年7月3日始起訴請求，有原告民事起訴狀上本院收狀戳章可
    稽（北司調卷第7頁），其請求權已逾10年（侵權行為部分
    ）、15年（不當得利部分）之時效期間，被告為時效抗辯，
    乃屬有據。
  ⒊就原告關於遺屬津貼、喪葬津貼所為請求部分，原告主張被
    告於陳梨花死亡後自行向勞動部勞工保險局申請陳梨花為被
    保險人之勞工保險遺屬津貼、喪葬津貼等情，為被告所不爭
    ，又勞動部勞工保險局係於91年10月4日核付津貼等情，亦
    經該局函覆明確（本院卷第115頁）。從而，原告所稱被告
    就上開津貼獲取不當利得或侵害原告權利等情即令屬實，原
    告自勞動部勞工保險局91年10月4日核付津貼之日起，即得
    行使其損害賠償或不當得利返還請求權。原告雖稱：伊大約
    3、4年前向勞動部勞工保險局詢問申請喪葬補助費事宜，經
    該局回覆補助費已經被領走，伊始知遭被告領取云云（本院
    卷第76頁）。惟按消滅時效，自請求權可行使時起算，為民
    法第128條前段所明定。該條所謂請求權可行使時，係指行
    使請求權在法律上無障礙時而言，請求權人因疾病或其他事
    實上障礙，不能行使請求權者，時效之進行不因此而受影響
    。權利人主觀上不知已可行使權利，為事實上之障礙，非屬
    法律障礙（最高法院109年度台上字第3057號判決意旨參照
    ）。原告自津貼核付日起即可行使其損害賠償或不當得利請
    求權，此不因其主觀上不知已可行使權利而有影響，自無從
    就此部分為有利原告之認定。是原告關於前開津貼所為請求
    部分，其損害賠償、不當得利返還請求權自91年10月4日起
    算，分別經10年（侵權行為部分）、15年（不當得利部分）
    不行使而消滅。原告遲至109年7月3日始起訴請求，已逾請
    求權時效期間，被告為時效抗辯，自屬有據。
  ㈢綜上所述，原告關於附表編號3所示麒屏公司股權及喪葬費用
    、納骨塔費用之請求部分，未善盡主張或證明責任；關於附
    表編號1、2所示房地、編號4所示成達公司股權及遺屬津貼
    、喪葬津貼所為請求部分，其請求權之行使已罹於消滅時效
    ，被告已為時效抗辯，自得拒絕給付。是原告請求被告賠償
    或返還附表編號1、2所示房地價額及津貼、費用之半數，以
    及請求被告將附表編號3、4所示股權之半數讓與原告云云，
    均無理由，不應准許。
四、綜上所述，原告依繼承及侵權行為、不當得利等法律關係，
    請求被告給付80萬9,620元及遲延利息，以及請求被告將附
    表編號3、4所示股東出資額之半數讓與原告，均無理由，不
    應准許。原告之訴既經駁回，其假執行之聲請即失所依附，
    應併予駁回。
五、本件事證已臻明確，兩造其餘攻擊防禦方法及未經援用之證
    據，經審酌後核與判決結果不生影響，爰不一一論述，附此
    敘明。
六、訴訟費用負擔之依據：民事訴訟法第78條。
中　　華　　民　　國　　110 　年　　9 　　月　　28　　日
                  民事第八庭  法　官　鄧晴馨
以上正本係照原本作成。
如對本判決上訴，須於判決送達後20日內向本院提出上訴狀。如
委任律師提起上訴者，應一併繳納上訴審裁判費。　　　　　　
中　　華　　民　　國　　110 　年　　9 　　月　　30　　日
                              書記官  林鈞婷 
附表：
編號 財產標的 財政部北區國稅局遺產稅免稅證明書所載核定價格 1 臺北市○○區○○段○○段000地號土地權利範圍90/10000 388,422元 2 臺北市○○區○○街000巷00弄0號房屋權利範圍100/560 278,819元 3 麒屏建設開發股份有限公司91000股 2,275,000元 4 成達營造工程有限公司100000股 1,033,000元 

　　　　　    臺灣臺北地方法院民事裁定
    主  文
本判決主文第二項應更正為「訴訟費用由原告負擔」。
    理  由
一、按判決如有誤寫、誤算或其他類此之顯然錯誤者，法院得依
    聲請或依職權以裁定更正；前項裁定，附記於判決原本及正
    本。民事訴訟法第232條第1項前段、第2項前段分別定有明
    文。
二、查本院前開判決有如主文所示之顯然錯誤，應予更正。
三、依首開規定裁定如主文。
中　　華　　民　　國　　110 　年　　9 　　月　　30　　日
                  民事第八庭  法　官　鄧晴馨
以上正本係照原本作成。
如不服本裁定應於送達後10日內向本院提出抗告狀，並繳納抗告
費新臺幣1,000元。　　　　　　　　　
中　　華　　民　　國　　110 　年　　9 　　月　　30　　日
                              書記官  林鈞婷